【裁判字號】    99,訴,1938
【裁判日期】    991229
【裁判案由】    公平交易法
【裁判全文】
臺北高等行政法院判決
                                      99年度訴字第1938號
                                     99年12月8日辯論終結
原      告  真愛無瑕有限公司
代  表  人  呂王麗春（董事）
訴訟代理人  何乃隆律師
被      告  行政院公平交易委員會
代  表  人  吳秀明（主任委員）
訴訟代理人  鍾佳純
            余韋蓁
上列當事人間公平交易法事件，原告不服行政院中華民國99年6
月25日院台訴字第0990097832號訴願決定，提起行政訴訟，本院
判決如下：
    主  文
原告之訴駁回。
訴訟費用由原告負擔。
    事實及理由
一、事實概要：
    原告於民國（下同）98年3 月12日至98年3 月30日期間，於
    壹週刊、VOGUE 雜誌、FASHION MAP 及蘋果日報等平面媒體
    刊載其「Jumellea+ 纖奈兒山茶花精粹」瘦身產品廣告（下
    稱系爭廣告），廣告中大量使用法商香奈兒股份有限公司及
    英屬開曼群島商香奈兒精品股份有限公司台灣分公司（以下
    合稱檢舉人）等事業「CHANEL」、「N °5 」商譽表徵有涉
    之文句。經被告審認上開廣告，攀附他事業商譽，並利用他
    事業努力成果，以推展自身產品，為足以影響交易秩序之顯
    失公平行為，違反公平交易法第24條規定，乃依同法第41條
    前段規定，以99年3 月11日公處字第099030號處分書（下稱
    原處分）命原告自處分書送達之次日起，應立即停止前項違
    法行為，並處原告罰鍰新臺幣（下同）20萬元。原告不服，
    提起訴願遭駁回後，遂提起本件行政訴訟。
二、原告聲明求為判決撤銷原處分及訴願決定，並主張如下：
  (一)原告以山茶花萃取元素為主要成份，包裝成女性專用食品，
    與檢舉人產品無涉，無攀附商譽可言，並以假設 Coco
    Chanel夫人若仍在世，看到此山茶花萃取物能運用在女性專
    用食品上，一定會大為激賞，繼其最得意作品「CHANEL N°
    5」香水後，命名為「NO.6」或「 N°6」 。
  (二)Coco Chanel 夫人非CHANEL公司之財產或商標，其為人類文
    明之公產，檢舉人不得將Coco Chanel 夫人之傳奇人生據為
    其大財團私產。且檢舉人之經營者或控股人，是否為 Coco
    Chanel夫人之後人尚屬未知，檢舉人不得將自己與 Coco
    Chanel夫人劃上等號。CHANEL N°5 香水因瑪麗蓮夢代言而
    聞名，但是瑪麗蓮夢露所說名言也非專屬於檢舉人，而是經
    典名言，人人可以引用。此處Chanel指的是Coco Chanel 夫
    人，不是指CHANEL公司，縱原告攀附，也是攀附 Coco
    Chanel 夫人，非攀附檢舉人。
  (三)又原告瘦身產品主要成份為皂草甘精華（Floratheasaponin
    6 ），業經日本山茶花之父Dr.Hanima 命名為「Camellia
    No.6」，原告將「Camellia No.6 」轉換為系爭廣告文案，
    乃廣告創意，而非攀附N °5 。況且，「山茶花」一詞也不
    應為檢舉人所壟斷、專用。「N °+ 阿拉伯數字」創意，也
    不應被檢舉人所壟斷及專用。山茶花造型之珠寶，係大量生
    產、複製之工業藝品，故不受著作權法之保護；而其未登記
    為商標，也不受商標法之保護。則處分書所謂放上山茶花造
    型之珠寶圖示，消費者即連想到「CHANEL」商標，實屬天馬
    行空，且純屬個人臆測。
  (四)綜此，原處分並非公允、妥適，且有過分尊崇「CHANEL」名
    牌，及同意檢舉人壟斷世界名人（即Coco Chanel 夫人、瑪
    麗蓮夢露）言行，及扼殺創作自由之誤謬，應予糾正。
三、被告聲明求為判決駁回原告之訴，並主張如下：
  (一)檢舉人之「CHANEL」、「N °5 」商標，依經濟部智慧財產
    局（下稱智慧局）98年3 月所編制「著名商標案件彙編」與
    該局所為多次審定書中，均認定該等商標著名商標，從而該
    等商標屬相對人及消費者所普遍認知之著名表徵，洵堪認定
    該等表徵所顯之商譽，乃經檢舉人投入相當程度之努力，並
    於市場上擁有一定之經濟利益。原告於系爭廣告中推銷「
    Jumellea+ 纖奈兒山茶花精粹」，系爭廣告整體內容大量使
    用「CHANEL」、「N °5 」有涉之文句，顯與人產生「
    Jumellea+ 纖奈兒山茶花精粹」產品銷售事業與檢舉人有授
    權、合作或關係企業等商業合作關係之印象，此有原告所為
    系爭廣告附原卷及資料帶可稽。且原告之「Jumellea+ 纖奈
    兒山茶花精粹」產品與檢舉人之創始者COCO CHANEL 女士、
    「CHANEL」品牌及「CHANEL N°5 」商品，並無任何關聯性
    ，原告亦自承「系爭廣告刊載『NO.5+1種完美本質的體態＝
    NO.6』係欲表示繼『CHANEL N°5 』之後，接續推出一樣高
    人氣新商品為『NO.6』，然『CHANEL N°5 』與『Camellia
    NO.6』並無任何關聯性」，此有原告所委任之訴訟代理人簽
    名確認無訛之陳述紀錄在卷可憑。
  (二)原告迄未能提供系爭廣告引述自「日本山茶花之父 Dr.
    Hanima」話語之原文出處，及該產品主要成分皂草甘精華「
    Flortheasaponin6」被命名「Camellia NO.6 」之佐證資料
    ；且原告並自承「系爭廣告之內涵環繞著COCO CHANEL 夫人
    ，希藉由COCO CHANEL 夫人，闡述『「Jumellea+ 纖奈兒山
    茶花精粹』產品之特性，進而廣告銷售」，此有前述陳述紀
    錄記載可參。原告雖以系爭廣告引用Dr.HANINA 之言論、「
    COCO CHANEL 」、「CHANEL N°5 」、瑪麗蓮夢露代言之名
    言非專屬檢舉人，及「NO.5 +1 種完美本質的體態＝NO.6」
    為廣告創意等詞置辯，惟原告所辯，無法提出引述他人言論
    出處以實其說，且錯誤將「以不正競爭之手段攀附他人商譽
    」與「商標仿冒」兩者混為一談，徒執「創意」為言矯飾，
    卻避重就輕其行為之商業倫理非難性，所訴顯無理由。原告
    於系爭廣告刊載與檢舉人「CHANEL」、「N °5 」表徵有涉
    之文句，顯攀附檢舉人之商譽，其藉搭便車之便，詐取檢舉
    人努力成果，以推展自身產品，核屬足以影響交易秩序之顯
    失公平行為，其違反首揭公平交易法第24條規定，洵堪認定
    。
  (三)原處分衡酌系爭廣告刊載期間為98年3 月12日至98年3 月30
    日、刊登媒體計有壹週刊、VOGUE 雜誌、FASHION MAP 及蘋
    果日報、原告「Jumellea+ 纖奈兒山茶花精粹」98年3 月13
    日至98年4 月7 日總計銷售262 盒，銷售金額為768,320 元
    ，以及原告事業規模為資本額7,000,000 元、96年與97年營
    業額分別為62,560,486元、70,479,046元等情，依公平交易
    法第41條、同法施行細則第36條規定，於審酌一切情狀後，
    處原告20萬元罰鍰，其合於法律之授權，且無裁量濫用或裁
    量怠惰之情事，原處分認事用法並無違誤。
四、本院判斷如下：
  (一)按公平交易法第24條規定「除本法另有規定者外，事業亦不
    得為其他足以影響交易秩序之欺罔或顯失公平之行為。」所
    謂「顯失公平」，意指「以顯失公平之方法從事競爭或交易
    」，如攀附他事業已投入相當程度之努力，於市場上擁有一
    定經濟利益之商譽，或攀附結果，有使交易相對人誤以為兩
    者屬同一來源、同系列商品或關係企業之效果，則該等詐取
    他人努力成果之行為，洵為以違反商業競爭倫理之方式從事
    競爭，即屬足以影響交易秩序之顯失公平之行為，依同法第
    41條前段規定，被告得限期命其停止、改正其行為或採取必
    要更正措施，並得處5萬元以上2千5百萬元以下罰鍰。
  (二)原告於98年3 月12日至98年3 月30日期間，於壹週刊、VOGU
    E 雜誌、FASHION MAP 及蘋果日報等平面媒體刊載其「Jume
    llea+ 纖奈兒山茶花精粹」瘦身產品廣告，廣告中大量使用
    「CHANEL」、「N °5 」、「COCO CHANEL 」有涉之文句，
    以及山茶花圖騰乙節，為兩造所不爭執，並有上開廣告附原
    處分卷為憑，堪認為實在。而「CHANEL」及「N °5 」等商
    標已為相關事業及消費者所普遍認知之著名表徵，迭經經濟
    部智慧財產局認定為著名商標，此有該局97年11月編印之「
    著名商標名錄及案例評析」附冊影本為憑（附原處分卷1 第
    89頁至148 頁），可知檢舉人就該等表徵所顯之商譽，投入
    相當程度之努力，並於市場上擁有一定之經濟利益。原告於
    其廣告文案中大量引用「CHANEL」、「N °5 」，已予人產
    生系爭「Jumellea+ 纖奈兒山茶花精粹」產品銷售事業與有
    上開商標權人授權、合作或關係企業等商業合作關係之印象
    。雖原告主張系爭文案至多係攀附Coco Chanel 夫人，而非
    攀附檢舉人，且又原告瘦身產品主要成份為皂草甘精華（
    Floratheasaponin6 ），業經日本山茶花之父Dr.Hanima 命
    名為「Camellia No.6 」，故而上開文案出自於「廣告創意
    」，而非意在「搭便車」云云。惟查：
    1.原告刊登「Jumellea+ 纖奈兒山茶花精粹」產品廣告，惟
      通篇內容介紹除皆未以完整品名呈現，反而以「山茶花纖
      時尚」、「Jumelle 纖奈兒山茶花精粹」、「Camellia
      NO.6」等不一而足之方式表示名稱，顯然原告無意於此凸
      顯其商標，反而於該廣告中多處使用與檢舉人之創始者
      COCO CHANEL 女士、「CHANEL」品牌及「CHANEL NO.5 」
      商品名稱有涉之文句，諸如：「出乎COCO CHANEL 意料之
      外」「Coco Chanel 以獨特的美學讓山茶花成為時尚最雋
      永的經典圖騰，但在2009年，這朵東方之花卻伴隨著一個
      名字－Camellia NO.6 ，以另一番時尚新意象在日本各地
      恣意綻放！」「一代性感女星瑪麗蓮夢露曾為 CHANEL
      NO.5背書，說NO.5是她入睡時僅有的外衣。NO.5讓女人感
      受的是……Camellia NO.6 的問世，卻是要女人實踐性感
      的本質」「有別Chanel賦予山茶花廣為人知的時尚基因，
      Camellia NO.6 是山茶花原生的深層內涵」及「NO.5＋1
      種完美體態＝NO.6」等字句，甚至刊載檢舉人山茶花造型
      之珠寶圖示，令觀者莫不將該產品與「CHANEL」「N °5
      」及「COCO CHANEL 夫人」相結合。是原告無意藉此廣告
      建立自己的品牌銷售形象，反而意圖將其產品與「CHANEL
      」「N °5 」及「COCO CHANEL 夫人」掛鉤，至為灼然。
    2.雖COCO CHANEL 夫人乃自然人，與檢舉人非屬同一人格，
      然其為檢舉人之創始人，並無疑義，昔人雖已逝，但檢舉
      人迄今仍標榜其品牌形象源自COCO CHANEL 夫人之品味風
      格，斥資操作大量媒體報導宣揚COCO CHANEL 夫人，並傳
      達以COCO CHANEL 夫人為其產品謬思之理念，並將COCO
      CHANEL夫人之若干設計圖騰化（以山茶花為其著例），使
      女性消費者將對COCO CHANEL 夫人之崇拜轉換為對檢舉人
      招牌商品認同，藉此刺激對檢舉人商品之購買慾，成效斐
      然，此為檢舉人努力成果，已為公眾所周知之事實，在女
      性消費市場上，已無從強將COCO CHANEL 夫人與檢舉人表
      彰之「CHANEL」「N °5 」商品予以分割。論其實際，原
      告系爭廣告之手法，也無非意圖將女性消費者對 COCO
      CHANEL夫人之認同引導至其所生產瘦身商品上，與檢舉人
      並無不同，其自承攀附COCO CHANEL 夫人，已無異於自承
      攀附檢舉人對於商品商譽努力之成果。雖原告瘦身產品與
      檢舉人商品有別，其也未仿冒檢舉人商標，但由於目前時
      尚以「纖瘦」為美感主流，檢舉人商品又素以時尚美感為
      著稱，原告將「體態」與表彰檢舉人商譽之「CHANEL」「
      N °5 」結合，並使用業經檢舉人予以圖騰化之山茶花珠
      寶，確實使人產生原告之產品銷售事業與檢舉人有授權、
      合作或關係企業等商業合作關係之誤認，於瘦身產品市場
      上，使其他未以攀附商譽此一違反商業倫理手法之競爭者
      陷於相對不利之地位，當然為足以影響交易秩序之顯失公
      平之行為。
    3.至於原告主張其瘦身產品主要成份為皂草甘精華（
      Floratheasaponin6 ），業經日本山茶花之父Dr.Hanima
      命名為「Camellia No.6 」乙節，則從未見其提出相關實
      證以明其說，縱認屬實，與原告廣告是否出於創意，也無
      絕對關連。再者，本案所爭執者，乃原告廣告文案是否以
      攀附他人商譽為方法，而為不公平競爭，並非著作權「抄
      襲」之爭，甚或商標權「仿冒」之爭，原告主張其廣告出
      於「創意」云云，核與本案無涉，附此指明。
五、綜上，原告主張均無可採，被告以原告上開廣告大量使用「
    CHANEL」、「N °5 」之文句，攀附他事業商譽，並利用他
    事業努力成果，以推展自身產品，為足以影響交易秩序之顯
    失公平行為，違反公平交易法第24條規定，乃依同法第41條
    前段規定，以原處分命原告停止前揭行為，並斟酌原告刊登
    廣告期間長短、資本額、營業額等一切情狀，於法律授權裁
    處罰鍰額度內裁處20萬元罰鍰，並無違法，訴願決定予以維
    持，核無不合。原告訴請撤銷，為無理由，應予駁回。
六、據上論結，本件原告之訴為無理由，依行政訴訟法第98條第
    1項前段，判決如主文。
中    華    民    國    99    年    12    月    29    日
                    臺北高等行政法院第一庭
                              審判長法  官  王立杰
                                    法  官  許麗華
                                    法  官  楊得君
上為正本係照原本作成。
如不服本判決，應於送達後20日內，向本院提出上訴狀並表明上
訴理由，如於本判決宣示後送達前提起上訴者，應於判決送達後
20日內補提上訴理由書（須按他造人數附繕本）。
中    華    民    國    99    年    12    月    29    日
                                    書記官  徐子嵐

司法院資訊處製作；財團法人民間司法改革基金會備份。
